【裁判字號】    97,交抗,677
【裁判日期】    971017
【裁判案由】    聲明異議
【裁判全文】
臺灣高等法院高雄分院刑事裁定         97年度交抗字第677號
抗   告   人  交通部公路總局高雄區監理所
即原處分機關
代   表   人  陳聰乾
受 處  分 人  甲○○
上列抗告人因受處分人違反道路交通管理處罰條例聲明異議案件
，不服臺灣高雄地方法院中華民國97年9 月5 日裁定（97年度交
聲字第1385號），提起抗告，本院裁定如下：
    主  文
抗告駁回。
    理  由
一、抗告意旨略以：
（一）查道路交通管理處罰條例第35條第1 項第1 款: 「酒精濃
      度超過規定標準」行為者，同條第1 項「處新台幣一萬五
      千元以上六萬元以下罰鍰，並當場移置保管該汽車及吊扣
      其駕駛執照一年」，法有明文規定，次查道路交通管理處
      罰條例第68條新修正條文，並無免除之規定，按汽車駕駛
      執照為駕駛汽車之許可憑證，雖因我國車輛分類區○於道
      路交通安全規則第53條規定有各類車種之駕駛執照，惟依
      同規則第61條規定，民眾已具備較低級車類駕駛資格後，
      當取得高一級車類駕駛資格時，基於1 人1 照 (汽車駕駛
      執照或機車駕駛執照)之 原則，係應換發較高一級車類之
      駕駛執照時，因其具備較低級車類之駕駛資格，故憑換發
      取得較高一級車類之駕駛執照，准其駕駛較低級車類之車
      輛，次按95年3 月1 日修正施行前之道路交通管理處罰條
      例第68條規定，汽車駕駛人違反道路交通管理規則受吊扣
      或吊銷駕駛執照處分時，依法吊扣或吊銷其道路交通安全
      規則第53條所准予駕駛較低級車類駕資格外，亦包括同規
      則第61條所准予駕駛較低級車類之駕駛資格。惟95年3 月
      1 日施行道路交通管理處罰條例第68條修正條文規定後，
      依修定條文規定，如汽車駕駛人領有汽車及機車駕駛執照
      者，其若係駕駛汽車違規應受吊扣駕照處分，當以吊扣其
      所領有憑以許可駕駛汽車行駛道路之汽車駕駛執照; 若駕
      駛機車違規應受吊扣駕照處分，則吊扣其領有之機車駕駛
      執照，復如駕駛人係僅領有汽車駕駛執照，而依照道路交
      通安全規則第61條所准予駕駛較低級車類之駕駛資格時，
      當依違規行為時所憑之駕駛執照為裁處，應無疑義，故本
      案異議人以領有普通小型車駕駛執照騎乘輕型機車違規屬
      實，自應以違規行為時所憑之普通小型車駕駛執照執行吊
      扣之，當為明確，應無不合。另檢附交通部95年5 月8 日
      交路字第0950030639號函、交通部94年9 月15日交路字第
      0940051433號函說明二: 「查有關已領汽、機車駕駛執照
      之駕駛人，其駕車有違反道路交通管理處罰條例第35條之
      行為者，當依該條例規定，處以罰鍰及吊扣（吊銷）駕駛
      執照之處分、、、」及交通部89年8 月30日交路八十九字
      第008861號函，台灣高等法院97年1 月31日97年度交抗字
      第118 號交通事件裁定書供參。
（二）查酒駕吊扣駕駛執照處分之目的並非僅為處罰違反道路交
      通管理事件之行為人而已，尚有以暫時禁止行為人於道路
      上駕駛，以免造成用路人重大傷亡，倘普通小型車駕駛執
      照所有人因酒駕機車違反道路交通管理處罰條例第35條規
      定，由於其無機車駕照而得以免於吊扣處分，顯有違公平
      原則，亦無法達到酒駕違規之立法目的。況以其輕率酒後
      違規駕車，顯然漠視自身對保持交通安全之責任，不顧其
      他用路人之生命、身體、健康之危害及他人家庭完整、生
      計維持，自不得於酒後違規遭吊扣駕駛執照後，反指自己
      工作權剝奪、家庭生討無法維持，豈為事理之平。
（三）故本所依規定填製之高監營裁字裁80-N00000000號裁決書
      裁處罰鍰新台幣31500 元并吊扣異議人甲○○君普通小型
      車駕駛執照 (被處分人僅持有普通小型車駕駛執照)12 個
      月之處分、施以道安講習，應無不合，為加強道路交通管
      理，維護交通秩序，確保交通安全，謹請鈞院撤銷原裁定
      ，維持本所裁決，以免影響民眾行的安全與社會福祉云云
      。
二、原裁定意旨以：
（一）按汽車駕駛人，駕駛汽車經測試檢定有酒精濃度超過規定
      標準之情形者，處新臺幣15,000元以上60,000元以下罰鍰
      ，並當場移置保管其車輛及吊扣其駕駛執照1 年，道路交
      通管理處罰條例第35條第1 項第1 款定有明文。而所謂酒
      精濃度超過規定之標準者，依道路交通安全規則第114 條
      第2 款之規定，係指汽車駕駛人飲用酒類或其他類似物後
      其吐氣所含酒精濃度超過每公升0.25毫克或血液中酒精濃
      度超過0.05% 以上者。次按，已領有小型車駕駛執照者，
      得駕駛輕型機器腳踏車，道路交通安全規則第61條第1 項
      第4 款規定明確。再按，汽車駕駛人，因違反本條例及道
      路交通安全規則之規定，受吊銷駕駛執照處分時，吊銷其
      持有各級車類之駕駛執照，道路交通管理處罰條例第68條
      定有明文。此規定係於94年12月14日修正公布，並於95年
      3 月1 日施行，而修正前之道路交通管理處罰條例第68條
      則係規定「汽車駕駛人，因違反本條例及道路交通安全規
      則之規定，受吊扣或吊銷駕駛執照處分時，吊扣或吊銷其
      持有各級車類之駕駛執照」，觀其修法意旨，係以「原條
      文將違規駕駛人所持有之各級車類駕駛執照一併吊扣或吊
      銷，失之過酷，影響人民工作及生活甚鉅」為由，而刪除
      吊扣駕駛人駕駛執照時，應吊扣駕駛人持有各級車類駕駛
      執照之規定，是依現行道路交通管理處罰條例，已無得吊
      扣駕駛人所持有他級駕駛執照之依據存在，從而，於為吊
      扣駕駛人駕駛執照之處分時，自僅得吊扣駕駛人違規時所
      駕駛該級車類之駕駛執照，以限制其繼續駕駛該級車類行
      駛道路之權利，若駕駛人並無該級車類之駕駛執照，即無
      從執行吊扣駕駛執照之處分，而僅係應否依道路交通管理
      處罰條例第22條第1 項規定處罰駕駛人之問題。
（二）經查：
  (一)異議人（即受處分人）於97年5 月6 日晚上10時48分許，在
    飲酒後呼氣酒精濃度為每公升0.41毫克（0.41mg/l）之情形
    下，騎乘車牌號碼TXC-755 號輕型機車，行經高雄縣鳳山市
    ○○路139 巷16號前處，為警攔檢查獲，並由原處分機關就
    酒後駕車部分之交通違規行為裁處罰鍰31,500元、吊扣駕駛
    執照12個月並施以道安講習之事實，業據異議人自承在卷，
    並有高雄縣政府警察局高警交字第N00000000 號舉發違反道
    路交通管理事件通知單、原處分機關97年6 月12日高監營字
    第0970027603號移送書、高監營裁字裁80-N00000000號違反
    道路交通管理事件裁決書各1 份附卷可稽，是異議人酒後酒
    精濃度超過規定標準，仍於上開時、地騎乘輕型機車之違規
    行為，堪以認定。
  (二)本件異議人並無輕型機車駕駛執照，僅有普通小型車駕駛執
    照，業據異議人陳明在卷，且有證號查詢汽車駕駛人資料1
    份在卷可稽，而本件異議人係騎乘輕型機車違規，依現行道
    路交通管理處罰條例第68條規定，僅得吊扣其輕型機車駕駛
    執照，並不得吊扣駕駛人所持有各級車類之駕駛執照，亦即
    於為吊扣駕駛人駕駛執照之處分時，僅得吊扣駕駛人違規時
    所駕駛該級車類之駕駛執照，以限制其繼續駕駛該級車類行
    駛道路之權利。從而，原處分機關僅能吊扣異議人違規當時
    所駕車類（即輕型機車）之駕駛執照，不得率爾吊扣異議人
    現尚有效之其他各級駕駛執照（即普通小型車駕駛執照），
    原處分機關未審酌新修正之法律規定，逕予裁處吊扣其駕駛
    執照12個月，復未依「違反道路交通管理事件統一裁罰基準
    及處理細則」第43條第2 項第3 款規定，記明應受吊扣駕駛
    執照之名稱，均有可議，是異議人本件異議為有理由，應由
    本院將原處分關於吊扣駕駛執照12個月部分之處分撤銷，由
    原處分機關依修法後之規定及意旨，另為適法之處分，爰不
    另為裁定等語。
三、本院查：
（一）按汽車駕駛人飲用酒類後其吐氣所含酒精濃度超過每公升
      0.25毫克以上者，不得駕車，道路交通安全規則第114 條
      第2 款定有明文。汽車駕駛人，駕駛汽車經測試檢定有酒
      精濃度超過規定標準者，處新臺幣1 萬5 千元以上6 萬元
      以下罰鍰，並當場移置保管該汽車及吊扣其駕駛執照1 年
      ，道路交通管理處罰條例第35條第1 項第1 款亦有明文。
      又道路交通管理處罰條例第68條之條文內容，經立法院於
      94年11月23日修正通過，總統於94年12月14日以華總一義
      字第09400199321 號令修正公布，嗣由行政院於95年2 月
      27日以行政院院臺交字第0950082898號令發布定自95年3
      月1 日施行，由原條文：「汽車駕駛人，因違反本條例及
      道路交通安全規則之規定，受吊扣或吊銷駕駛執照處分時
      ，吊扣或吊銷其持有各級車類之駕駛執照」，修正為：「
      汽車駕駛人，因違反本條例及道路交通安全規則之規定，
      受吊銷駕駛執照處分時，吊銷其持有各級車類之駕駛執照
      」，修正後之新法已將「吊扣」之連坐規定排除在外，本
      件受處分人行為時該條文已修正公布施行，自應適用修正
      後道路交通管理處罰條例第68條之規定，合先敘明。
（二）本件受處分人甲○○於97年5 月6 日晚上10時48分許，在
      飲酒後呼氣酒精濃度為每公升0.41毫克（0.41mg/l）之情
      形下，騎乘車牌號碼TXC-755 號輕型機車，行經高雄縣鳳
      山市○○路139 巷16號前處，為警攔檢查獲，並由原處分
      機關就酒後駕車部分之交通違規行為裁處罰鍰31,500元、
      吊扣駕駛執照12個月並施以道安講習之事實，業據受處分
      人自承在卷，並有高雄縣政府警察局高警交字第N0000000
      0 號舉發違反道路交通管理事件通知單、原處分機關97年
      6 月12日高監營字第0970027603號移送書、高監營裁字裁
      80-N00000000號違反道路交通管理事件裁決書各1 份附卷
      可稽（原審卷10、11、12頁），職是，受處分人酒後吐氣
      所含酒精濃度既已超過每公升0.25毫克之標準，則受處分
      人違反道路交通管理處罰條例第35條第1 項第1款 規定之
      事實，已甚明確，應堪認定。
（三）又受處分人係騎乘車牌號碼TXC-755 號輕型機車酒駕違規
      ，並非駕駛自小客車違規之事實，已如前述。又受處分人
      僅有自小客車駕駛執照之事實，此有移送書及公路監理電
      子閘門證號查詢汽車、機車駕駛人資料各1 份在卷可按（
      原審卷18頁），而裁處吊扣受處分人駕駛執照（裁決書未
      載明種類）之處分，於裁決書中記載舉發違反法條為交通
      管理處罰條例第35條第1 項第1 款，而並未敘明裁處吊扣
      （汽車）駕駛執照此部分處分之依據，此有交通部公路總
      局高雄區○○○○○道路交通管理事件裁決書（原審卷第
      10 頁） 。惟依上開業已修正施行之道路交通管理處罰條
      例第68條規定之提案修正理由係「原條文將違法或違規駕
      駛人所持有各級車類之駕駛執照一併吊扣，失之過酷，影
      響人民工作及生活過鉅」等語（參見立法院公報第94卷第
      70 期 第136 頁至第138 頁之院會紀錄暨修正道路交通管
      理處罰條例第68條之立法理由），顯見依修正後道路交通
      管理處罰條例第68條之規定，汽車駕駛人因違反道路交通
      管理處罰條例及道路交通安全規則之規定，受「吊扣」駕
      駛執照處分時，僅能「吊扣」違規當時所駕駛車輛之駕駛
      執照，不能再「吊扣」其持有各級車類之駕駛執照，已甚
      顯明。
（四）抗告人於本件違反道路交通管理事件不服裁決聲明異議案
      件移送書及抗告意旨，以上開情詞，認受處分人係所持之
      自小客車駕駛執照，並非無照駕駛，依違反道路交通管理
      事件統一裁罰基準表得受較低額罰鍰之處罰，另吊扣駕駛
      執照之目的並非僅為處罰違反道路交通管理事件之行為人
      而已，尚有以暫時禁止行為人於道路上駕駛，以免其短期
      內再犯之用意，而依違反道路交通管理處罰條例第35條，
      應處以罰鍰及吊扣駕駛執照時，仍可吊扣其所持有之其他
      駕駛執照云云，應無理由。
（五）再者，行政行為，採取之方法所造成之損害不得與欲達成
      目的之利益顯失均衡，行政程序法第7 條第3 款定有明文
      及行政罰法第18條規定意旨可資參照，故受處分人若無自
      用機車之駕駛執照可供吊扣時，吊扣自小客駕駛執照以代
      之，雖可達成限制受處分人繼續駕駛重型機車行駛之目的
      ，惟亦同時可能造成限制受處分人繼續工作上所必須具備
      之自小客車駕駛執照之結果，其所造成之損害已與欲達成
      目的之不但利益顯失均衡，且亦已違反比例原則。況依前
      開所述修正後即本件行為時之道路交通管理處罰條例第68
      條，既已將「吊扣各級車類」之規定予以刪除，抗告人自
      不能逕行處分吊扣受處分人其他車種之駕駛執照。抗告人
      因受處分人駕駛機車而有上開違規行為，因受處分人無機
      車駕駛執照因而逕行吊扣其自小客車駕駛執照，顯已逾越
      修正後道路交通管理處罰條例第68條之規範意涵及範圍。
（六）抗告人於本件違反道路交通管理事件不服裁決聲明異議案
      件移送書及抗告意旨，以上開情詞，並引用交通部交通部
      交通部95年5 月8 日交路字第0950030639號函、交通部94
      年9 月15日交路字第0940051433號函說明二: 「查有關已
      領汽、機車駕駛執照之駕駛人，其駕車有違反道路交通管
      理處罰條例第35條之行為者，當依該條例規定，處以罰鍰
      及吊扣 (吊銷)駕 駛執照之處分、、、」及交通部89年8
      月30日交路八十九字第008861號函及台灣高等法院97年1
      月31日97年度交抗字第118 號之裁定，而為本件吊扣受處
      分人汽車駕照之依據。惟按法官依據法律獨立審判，為憲
      法第80條所明定，且依司法院大法官會議釋字第137 號、
      216 號解釋意旨，各機關依其職掌就有關法規為釋示之行
      政命令，法官於審判案件時，固可予以引用，但仍得依據
      法律，表示適當之不同見解，並不受其拘束。抗告人所引
      上開交通部函釋及台灣高等法院97年1 月31日97年度交抗
      字第118 號裁定書，固認為領有駕駛執照之駕駛人，於無
      照駕駛不同級之車輛違反道路交通管理處罰條例第35條，
      應處以罰鍰及吊扣駕駛執照時，仍可吊扣其所持有之其他
      駕駛執照云云。惟此與本院認定之法律意見不同，是上開
      函釋意見及台灣高等法院97年1 月31日97年度交抗字第1
      18號交通事件裁定見解，均為本院所不採，併予敘明。
四、原審因而認抗告人依道路交通管理處罰條例第35條第1 項第
    1 款之規定，裁處吊扣受處分人自小客駕駛執照12個月部分
    ，尚有不當，因而將原處分關於吊扣自小車駕駛執照12 個
    月部分撤銷之裁定，本院經核並無違誤。抗告人以前開情詞
    ，指摘原裁定不當，為無理由，應予駁回。
五、據上論結，應依道路交通案件處理辦法第26條，刑事訴訟法
    第412 條，裁定如主文。
中    華    民    國    97    年    10    月    17    日
                  刑事第八庭    審判長法  官   洪兆隆
                                      法  官   郭玫利
                                      法  官   李政庭
以上正本證明與原本無異。
不得再抗告。
中    華    民    國    97    年    10    月    17    日
                                      書記官   吳福連


司法院資訊處製作；財團法人民間司法改革基金會備份。
